【裁判字號】    97,家聲,40
【裁判日期】    970430
【裁判案由】    聲請變更姓氏
【裁判全文】
臺灣彰化地方法院民事裁定              97年度家聲字第40號
聲  請  人  甲○○
                      134號.
上列當事人間聲請聲請變更姓氏事件，本院裁定如下：
    主  文
聲請人甲○○之姓氏准予變更為父之本姓「江」。
程序費用新台幣壹仟元由聲請人負擔。
    理  由
一、本件聲請意旨略以：聲請人之母賴領為黃日與賴闊嘴之養女
    ，因黃日與賴闊嘴無生兒子，是招贅聲請人父親江水完成婚
    姻，並使其冠妻姓「賴」，成為「賴江水」，父母共生4男4
    女，除長男及三男姓江，其餘均從母姓「賴」。聲請人祖母
    黃日百年之後，入黃氏祖先牌位；祖父賴闊嘴百年之後亦由
    其堂親屬請領入堂奉祀；父親賴江水百年之後改入江氏祖先
    牌位，故祠堂內祖先牌位為黃氏及江氏。且聲請人四弟賴萬
    賀去世後改為江郎萬賀入籍江氏祖先牌位；母親賴領去世後
    也改為江媽賴領入籍江氏祖先牌位。依民間習俗，男方入贅
    多從女方姓，唯其子女可選擇從父姓或母姓延續雙方香火，
    母親之養父已被其他親屬請領供奉，母親之生父也有子孫可
    傳承，父母親往生後亦均入籍江氏祖先牌位。今聲請人大哥
    及三弟均姓「江」，獨聲請人姓「賴」，倘百年之後，如無
    法入籍江氏祖先牌位，對後代子孫將造成薪火傳承困難，入
    籍賴姓，亦會不利於認祖歸宗，造成日後考據及追本溯源之
    困難，因祠堂供奉江姓及黃姓牌位。綜上，足認聲請人之原
    有姓氏對聲請人已有不利之影響，爰請求變更聲請人之姓氏
    為「江」等語。
二、按有下列各款情形之一，且有事實足認子女之姓氏對其有不
    利之影響時，父母之一方或子女得請求法院宣告變更子女之
    姓氏為父姓或母姓：（一）父母離婚者。（二）父母之一方
    或雙方死亡者。（三）父母之一方或雙方生死不明滿三年者
    。（四）父母之一方曾有或現有未盡扶養義務滿二年者，民
    法第1059條第5項定有明文。姓氏屬姓名權而為人格權之一
    部分，具有社會人格之可辯識性，與身分安定及交易安全有
    關外，姓氏尚具有家族制度之表徵，故附予父母之選擇權，
    惟因應情勢變更，倘有事實足認子女之姓氏對其有不利之影
    響時，父母之一方或子女自得請求法院宣告變更子女之姓氏
    為父姓或母姓。
三、經查，聲請人主張之事實，業據其提出戶籍謄本、歷代祖先
    樹狀圖、賴江水入籍江氏照片、賴領告別式會場照片及訃聞
    （均以江媽賴領稱呼）、賴萬賀以江郎萬賀入籍江氏照片為
    證，復據聲請人到庭陳述無訛，堪認聲請人之主張為真實。
四、按依修正前民法第1059條第1項但書規定，母無兄弟，得約
    定子女從母姓。是縱妻（母）冠夫（父）姓，母之本姓並未
    因之消滅，則前開法律所指之從母姓應指母之本姓，而非所
    冠之夫姓，否則，前開法律之規定對已冠夫姓之母而言，即
    無從約定子女從母姓之可能。再依修正後民法第1059條第5
    項第2款規定「父母之一方或雙方死亡者」，子女得請求法
    院宣告變更其姓氏為父姓或母姓，是冠夫姓之母死亡後（未
    回復其本姓），從父姓之子女仍得依前開修正後之民法第10
    59條第5項第2款規定請求法院宣告變更其姓氏為母姓，並不
    因其母有無回復本姓而有不同。綜上所述，前開民法所指之
    父姓或母姓，係指父或母之本姓，而非指所冠之姓氏已為灼
    然。本件聲請人之父雖仍冠妻姓「賴」，惟其本姓仍為「江
    」，聲請人於父母死亡後，得依修正後前開民法規定，請求
    法院宣告變更其姓氏為父之本姓「江」甚明。而本件依聲請
    人所述，聲請人如無法入籍江氏祖先牌位，對後代子孫將造
    成薪火傳承困難，入籍賴姓，亦會不利於認祖歸宗，造成日
    後考據及追本溯源之困難，從而本件聲請變更姓氏，為有理
    由，應予准許，爰裁定如主文所示。
五、依非訟事件法第21條、民事訴訟法第78條裁定如主文。
中    華    民    國    97    年    4     月    30    日
                  家事法庭    法  官  王美惠
以上正本係照原本作成。
如對本裁定抗告，須於裁定送達後10日之不變期間內，向本院提
出抗告狀，並繳納抗告費新臺幣1,000元。
中    華    民    國    97    年    4     月    30    日
                              書記官  田慧賢


司法院資訊處製作；財團法人民間司法改革基金會備份。
